【裁判字號】    94,自,75
【裁判日期】    951229
【裁判案由】    詐欺
【裁判全文】
臺灣高雄地方法院刑事判決                94年度自字第75號
自  訴  人  甲○○
            乙○○
共      同
自訴代理人  李文禎律師
            黃如流律師
            黃小舫律師
被      告  張家嫺原名張琴.
上列被告因詐欺案件，經自訴人提起自訴，本院判決如下：
    主  文
本件自訴不受理。
    理  由
一、自訴意旨略以：被告張家嫺（原名張琴）原於坐落高雄縣
    岡山鎮○○路13巷53號房地，經營「龍寶寶」幼稚園。民國
    89年12月間，被告上述房地因遭法院強制執行，即將拍賣，
    被告乃透過案外人謝瑞訕代書，請託自訴人幫忙出面標下上
    述房地，使其得繼續經營龍寶寶幼稚園，並向自訴人承諾將
    於自訴人向法院標購後1 年內購回，在未購回之期間，同意
    以每月新台幣（下同）23萬元向自訴人承租，租期1 年云云
    ，自訴人信以為真，乃予同意，並出面標購，但因自訴人標
    購上訴房地之後，擬向銀行申請貸款，恐銀行查詢地上建物
    之幼稚園為何由他人經營使用，自訴人乃與被告預擬所謂盤
    讓幼稚園之盤讓契約書，以備銀行查詢之用，而利銀行核貸
    ，但嗣銀行核貸時並未就此提出查詢，故上述盤讓契約書即
    未使用。其後，被告並未依約買回上述房地，租期屆滿後，
    亦拒不遷讓返還，且積欠將近千萬元租金未付，自訴人乃向
    本院民事庭提起民事訴訟，訴請被告交還房地並給付積欠租
    金（本院93年度訴字第1572號），但被告意圖為自己不法之
    利益，明知上述所謂盤讓契約書之內容並非事實，竟於上開
    民事訴訟中，持該盤讓契約書，向法院詐稱：自訴人與其約
    定盤讓價款為1,880 萬元，自訴人只給744 萬元，向欠伊
    1,136 萬元未給云云，資為主張，幸經本院民事庭查明未予
    採信，因認被告涉有刑法第339 條第3 項、第2 項（漏未臚
    列該條第2 項）之詐欺得利未遂罪嫌等語。
二、按犯罪之被害人得提起自訴，刑事訴訟法第319 條第1 項固
    定有明文。惟此之所謂被害人，係指犯罪當時之直接被害人
    而言（最高法院25年度上字第1305號、56年台上字第2361號
    、68年台上字第214 號判例參照）。又按，以不實之事證，
    向法院提起訴訟，致法院陷於錯誤，為不正確之裁判，使人
    為財物之交付，以達不法所有之目的，謂之「訴訟詐欺」。
    實例如甲負債，財產將受拍賣，甲乃串通乙，由甲簽發不實
    之本票與乙，乙持以向法院聲請裁定，經法院裁定確定後，
    乙以之向法院聲請民事強制執行或參與分配，或乙故以不實
    之債權，訴請法院追償，法院因甲之認諾，而為甲敗訴之判
    決，乙據以向法院聲請對甲之財產強制執行或參與分配，二
    者自均以詐術使法院陷於錯誤，而為不正確之裁判，命甲向
    乙就虛偽之債權為清償，而獲取不法財物，甲乙二人自應共
    負詐欺罪責。就此案例言，被害人並非財產所有人，直接被
    害者應為法院，間接被害者，為財產所有人之其他債權人，
    對財產所有人言，其詐欺得逞，反將為財產之受益人，亦即
    詐欺行為人，其所取得之財物，亦可為其本人所有之財物（
    參刑法分則釋論，下冊，褚劍鴻著第1267頁至第1268頁，
    2004年年2 月4 次增訂版）；而我國最高法院亦認：以不實
    之事實向法院提起民事訴訟，係向法院施用詐術，並非向上
    訴人施用詐術，上訴人仍非直接被害人。上訴人既非直接被
    害人，依法即不能提起本件自訴（最高法院80年台上字第49
    83號判決意旨參照）。再按，不得提起自訴而提起者，應諭
    知不受理之判決，並得不經言詞辯論為之，刑事訴訟法第33
    4 條、第343條準用第307條亦分別規定甚明。
三、經查：自訴人主張本件被告張家嫺明知渠等於89年12月4 日
    所簽立之「龍寶寶幼稚園盤讓契約書」，僅係渠等約定為使
    自訴人順利向銀行貸款所預擬供銀行備查之文書，竟於自訴
    人向被告請求返還座落於高雄縣岡山鎮○○路13巷53號房地
    並給付積欠租金之民事訴訟案件（本院93年度1572號遷讓房
    屋案件）中，持上開盤讓契約書，向本院民事庭表示：自訴
    人與其約定盤讓價款為1,880 萬元，自訴人只給744 萬元，
    尚欠伊1,136 萬元未給付等語，幸未經本院民事庭採信，而
    認被告涉有刑法第339 第3 項之詐欺得利未遂之犯行，固提
    出協議書、權利移轉證書、土地建物登記簿謄本、房屋租賃
    契約書、上揭盤讓契約書、本院93年度訴字第1572號遷讓房
    屋事件證人謝瑞訕證詞筆錄、被告於該案件之陳述筆錄、本
    院93年度訴字第1572號遷讓房屋事件民事判決暨確定證明書
    等以資佐證。惟「訴訟詐欺」之直接被害人應為法院，民事
    訴訟之對造當事人僅係間接被害，已如前述，被告於本院93
    年度訴字第1572號民事訴訟案件審理中提出上開盤讓契約書
    縱屬不實，然其所直接侵害者乃國家就司法裁判之正確性，
    雖自訴人因此資料，有遭敗訴判決而受損害之可能，惟被告
    所提出之資料真實與否，猶待法院為審理採認，以為訴訟勝
    敗之決定，自訴人之法益如受有損害亦屬間接，揆諸前揭法
    文及最高法院判例、判決意旨，自訴人既非本件犯罪之直接
    被害人，依法即不得提起本件自訴，本院除諭知不受理之判
    決外，併依刑事訴訟法第241 條之規定將本案函送檢察官偵
    查。
據上論斷，應依刑事訴訟法第334 條、第343 條、第307 條，判
決如主文。
中    華    民    國    95    年    12    月    29    日
                  刑事第十二庭  審判長法  官  施柏宏
                                      法  官  洪能超
                                      法  官  林書慧
以上正本證明與原本無異。
如不服本判決，應於判決送達後10日內，向本院提出上訴狀。
中    華    民    國    96    年    1     月    2     日
                                      書記官  鍾錦祥


司法院資訊處製作；財團法人民間司法改革基金會備份。
